【裁判字號】    92,上易,149
【裁判日期】    920716
【裁判案由】    第三人異議之訴
【裁判全文】
臺灣高等法院臺南分院民事判決  九十二年度上易字第一四九號   Ｋ
      上  訴  人  乙 ○ ○○.
      訴訟代理人  陳  慶  鴻  律師
      被 上 訴人  彰化商業銀行股份有限公司
      法定代理人  甲  ○  ○
      訴訟代理人  丙  ○  ○
右當事人間請求第三人異議之訴事件，上訴人對於中華民國九十二年三月十一日臺灣
嘉義地方法院第一審判決（九十二年度訴字第八四號）提起上訴，本院判決如左：
    主    文
上訴駁回。
第二審訴訟費用由上訴人負擔。
    事    實
甲、上訴人方面：
一、聲明：求為判決：(一)原判決廢棄。(二)台灣嘉義地方法院中華民國九十一年十二月
    二十三日嘉院興民執助弘字第三七六號執行命令（扣押命令）及九十一年一月三
    日嘉院興民執助弘字第三七六號執行命令（收取命令）均予撤銷。
二、陳述：除與原判決記載相同者予以引用外，補稱略以：
（一）上訴人於原審時，因為不知法律，誤信人言，而聲稱上訴人之女兒即訴外人張
      瑞蓉不知上訴人利用其名義，於第三人義竹郵局開立戶名帳號為000000
      0號之帳戶，存入其所有新台幣（下同）一百四十萬元，此部分意思表示錯誤
      ，特此撤銷。而此部分亦經訴外人張瑞蓉到庭證明無誤，依常理借用他人名義
      存入現金，事涉利息所得及作業，均應為他人知曉方是，此部分因事涉信託契
      是否成立，故有先加說明之必要，合先敘明。
（二）上訴人依據信託關係提起本件異議之訴，依信託法第一條規定「稱信託者，謂
      委託人將財產權移轉或為其他處分，使受託人依信託本旨，為受益人之利益或
      特定之目的，管理或處分信託財產之關係。」又同法第四條規定公示原則，即
      信託財產若為應登記或登記註冊之財產時，要經信託登記，否則依同法第二十
      四條第一項規定，以分別記帳方式為之即可，又同法第十二條第一、二項規定
      「對信託財產不得強制執行。但基於信託前存在於該財產之權利，因處理信託
      事務所生之權利或其他法律另有規定者，不在此限。違反前項規定者，委託人
      、受益人或受託人得於強制執行序終結前，向執行法院對債權人提起異議之訴
      。」由上開信託法之規定可知，信託財產若為金錢之非登記或註冊之財產權，
      非以信託登記為要件，併此敘明。
（三）本件雙方爭執之要點，即上訴人與訴外人張瑞蓉間是否有信託契約成立，上訴
      人與其女兒若互相約好，即成立信託契約，則依下列事實即知確屬信託關係：
      (一)訴外人張瑞蓉名下之一百四十萬元，係上訴人於八十九年七月四日及同年七
      月十九日分別存入義竹郵局，且該二筆款項分別於九十年七月四日及七月十九
      日到期。(二)上訴人於到期後，與訴外人張瑞蓉訂定信託契約，將該二筆定期存
      款以張瑞蓉名義存入該二筆款項。(三)上訴人信託於訴外人張瑞蓉名下之定期存
      款單，每月利息均撥入上訴人名下之同郵局之活期帳戶。(四)由訴外人張瑞蓉名
      下之一百四十萬元二筆定期存款之資金來源，知道原係上訴人所有，又因信託
      契約，故轉入訴外人張瑞蓉名下，惟管理該信託財產所生孳息則仍由上訴人領
      取，是二人間之信託關係，應十分明確。
（四）又查被上訴人主張之消費關係，係原則規定，惟信託法屬特別法，若有特別法
      規定時，應依特別法之規定辦理，信託法第十二條既規定對於信託財產強制執
      行之禁止，則依法被上訴人自不得對該信託財產強制行，此與消費寄託之法律
      關係即無涉矣。
乙、被上訴人方面：
一、聲明：求為判決：上訴駁回。
二、陳述：除與原判決記載相同者予以引用外，補稱略以：
（一）上訴人於上訴理由中，陳稱上訴人與其女兒即訴外人張瑞蓉互相約好，即成立
      信託契約（私益信託），顯係誤解「信託」之意義。由於「信託目的」乃信託
      契約不可或缺之要件，亦係信託行為意欲實現之具體內容，如未為指示，或雖
      有指示而不明確，其信託契約即無由成立，又信託制度係因應經濟的高度發展
      ，由委託人委託受託人執行最有效率管理，追求高度之投資效益及利潤，而受
      託人應依信託本旨，以善良管理人之注意，處理信託事務，信託法第二十二條
      定有明文，亦即受託人必須負有忠實與善良管理人之注意義務外，尚須具有高
      度專業知識及經驗，始足任受託人，且同法第三十一條第一項亦明定「受託人
      就各信託應分別造具帳簿，載明各信託事務處理之狀況。」，同條第二項「受
      託人除應於接受信託時作成信託財產目錄外，每年至少定期一次作成信託財產
      目錄，並編制收支計算表，送交委託人及受益人。」。又所得稅法第三條之四
      規定「信託財產發生之收入，受託人應於所得發生年度，按所得類別依本法規
      定，減除成本、必要費用及損耗後，分別計算受益人之各類所得額，由受益人
      併入當年度所得額，依本法規定課稅。」，同法第九十二條之一規定「信託行
      為之受託人應於每年一月底前，填具上一年度各信託之財產目錄、收支計算表
      及依第三條之四第一項、第二項、第五項、第六項應計算或分配予受益人之所
      得額、第八十九條之一規定之扣繳稅額資料等相關文件，依規定格式向該管稽
      徵機關列單申報；並應於二月十日前將扣繳憑單或免扣繳憑單及相關憑單填發
      納稅義務人。」。綜上所述，上訴人與訴外人張瑞蓉間有否依信託法相關規定
      成立信託契約，及依所得稅法之規定開立扣繳憑單由受益人（即上訴人）報稅
      ，應負舉證責任。
（二）次按信託財產在法律上已歸屬於受託人，且受託人應自己處理信託事務（信託
      法第二十五條前段），故受託人乃信託財產對外唯一有管理及處分權之人，委
      託人對信託財產並無支配權，基此，上訴人於原審主張將一百四十萬元信託於
      訴外人張瑞蓉，而存款單及印章卻仍由其自行保存，亦即其所謂一百四十萬元
      信託財產，係由上訴人自己掌管支配，顯與信託之要件不符，則上訴人與訴外
      人張瑞蓉間並無信託之合意彰彰明甚。再者，上訴人於上訴理由中，強調信託
      於訴外人張瑞蓉名下之定期存款單，每月利息均撥入上訴人名下同郵局之活期
      帳戶，此部分亦與信託關係相互矛盾，蓋受託人以自己名義管理處分信託財產
      ，對外產生之權利義務，亦直接對受託人本人發生效力，不及於委託人或受益
      人，信託法第九條第二項明定「受託人因信託財產之管理、處分、滅失、毀損
      或其他事由取得之財產權，仍屬信託財產。」。換言之，系爭一百四十萬元財
      產管理，如係信託財產，其所產生之財產權利（利息）應直接存入受託人張瑞
      蓉帳戶，而非直接存入委託人或受益人之帳戶，其理甚明矣。
（三）上訴人於原審起訴狀稱，於九十年七月十九日以自刻之訴外人張瑞蓉印章及其
      身分證影本，以訴外人張瑞蓉名義向郵局開設帳號，且強調張瑞蓉本人並不知
      情，卻於上訴理由中稱，因不知法律，誤信人言，欲撤銷意思表示云云，惟查
      訴外人張瑞蓉係上訴人之女兒，其事後勾串陳詞，亦乃人情之常，不足採信。
      另上訴人主張訴外人張瑞蓉名下一百四十萬元定期存款之資金來源，係伊所有
      ，即認定係信託財產，於法亦有未合，蓋金錢交付之緣由甚多，或係贈與、寄
      託、交易：：等，上訴人未能證明係爭存款屬信託財產，自無信託法第十二條
      信託財產不得強制執行之適用。且如僅據本件上訴理由所執陳詞，即率而認定
      系爭存款屬於信託財產而不得強制執行，恐將曲解信託制度之社會經濟功能，
      成為債務人規避強制執行之脫法工具。
丙、本院依職權向中華郵局股份有限公司義竹郵局函查張瑞蓉之開戶資料及該帳戶自
    開戶時起至九十二年一月底之帳目資料。
    理    由
一、本件上訴人於原審起訴主張：其於民國九十年七月十九日借用其女即訴外人張瑞
    蓉之名義，在第三人義竹郵局開立戶名為張瑞蓉、帳號為0000000號之帳
    戶（以下簡稱系爭帳戶），存入上訴人所有之一百四十萬元，意在於將其所有之
    一百四十萬元信託於訴外人張瑞蓉，惟存款及印章仍由其保存，該存款仍屬上訴
    人所有，詎被上訴人誤以為該筆存款係為訴外人張瑞蓉所有，並聲請台灣嘉義地
    方法院強制執行，核發扣押命令及收取命令，顯係錯誤，為此依強制執行法第十
    五條之規定，提起本件訴訟云云。
    被上訴人則以：否認上訴人與訴外人張瑞蓉間有信託契約存在，且上訴人所為亦
    與信託法規定不合。又上訴人與訴外人張瑞蓉間應係贈與關係，依民法消費寄託
    之規定，上訴人以訴外人張瑞蓉名義存入戶名為張瑞蓉之帳號內，該存入之金錢
    即已屬於第三人義竹郵局所有，且僅得由訴外人張瑞蓉依終止消費寄託之法律關
    係，請求義竹郵局返還寄託物，上訴人以其係系爭一百四十萬元款項之所有權人
    身分提第三人異議之訴，顯無理由等語置辯。
二、按當事人主張有利於己之事實者，就其事實，有舉證責任，民事訴訟法第二百七
    十七條定有明文。上訴人主張與訴外人張瑞蓉間就系爭一百四十萬元之存款有信
    託契約存在，被上訴人不得對之為強制執行云云，但已經被上訴人否認上訴人與
    訴外人張瑞蓉間就系爭一百四十萬元之存款有信託契約存在，則上訴人自負有舉
    證證明之責。次按稱信託者，謂委託人將財產移轉或為其他處分，使受託人依信
    託本旨，為受益人之利益或為特定之目的，管理或處分信託財產之關係，信託法
    第一條規定甚明，是「信託目的」乃信託契約不可或缺之要件，亦係信託行為意
    欲實現之具體內容，如未為指示，或雖有指示而不明確，其信託契約即無由成立
    。信託法第二條復明定「信託，除法律另有規定外，應以契約或遺囑為之」，是
    原則上應有「信託契約或遺囑」存在。查信託制度係因應經濟的高度發展，由委
    託人委託受託人執行最有效率管理，追求高度之投資效益及利潤，而受託人應依
    信託本旨，以善良管理人之注意，處理信託事務，信託法第二十二條亦定有明文
    ，亦即受託人必須負有忠實與善良管理人之注意義務外，尚須具有高度專業知識
    及經驗，始足任受託人，且同法第三十一條復明定「受託人就各信託應分別造具
    帳簿，載明各信託事務處理之狀況」、「受託人除應於接受信託時作成信託財產
    目錄外，每年至少定期一次作成信託財產目錄，並編制收支計算表，送交委託人
    及受益人」。另依所得稅法第三條之四第一項規定「信託財產發生之收入，受託
    人應於所得發生年度，按所得類別依本法規定，減除成本、必要費用及損耗後，
    分別計算受益人之各類所得額，由受益人併入當年度所得額，依本法規定課稅」
    ，同法第九十二條之一復規定「信託行為之受託人應於每年一月底前，填具上一
    年度各信託之財產目錄、收支計算表及依第三條之四第一項、第二項、第五項、
    第六項應計算或分配予受益人之所得額、第八十九條之一規定之扣繳稅額資料等
    相關文件，依規定格式向該管稽徵機關列單申報；並應於二月十日前將扣繳憑單
    或免扣繳憑單及相關憑單填發納稅義務人：：」等情。
    經查，上訴人未能舉證證明其與訴外人張瑞蓉間確有依信託法相關規定成立信託
    契約，亦未能證明並依上開所得稅法之規定開立扣繳憑單由受益人（即上訴人）
    報稅。再查，信託財產在法律上已歸屬於受託人，且受託人應自己處理信託事務
    （信託法第二十五條前段參照），故受託人乃信託財產對外唯一有管理及處分權
    之人，委託人對信託財產並無支配權；但查，上訴人主張其將一百四十萬元信託
    於張瑞蓉，而存款單及印章卻仍由其自行保存，亦即其所謂一百四十萬元信託財
    產，係由上訴人自己掌管支配，亦顯與信託之要件不符。另查，上訴人復稱信託
    於張瑞蓉名下之定期存款單，每月利息均撥入上訴人名下同郵局之活期帳戶。惟
    按信託法第九條第二項規定「受託人因信託財產之管理、處分、滅失、毀損或其
    他事由取得之財產權，仍屬信託財產」。則上訴人此部分之主張亦與信託法之相
    關規定不合，蓋受託人以自己名義管理處分信託財產，對外產生之權利義務，亦
    直接對受託人本人發生效力，不及於委託人或受益人。證人陳金釵（義竹郵局承
    辦員、證人張瑞蓉固於本院到庭作證（見本院卷第卅一－卅三頁），但其二人之
    證言僅係證明系爭存款一百四十萬元如何存入張瑞蓉帳戶，不能證明上訴人與訴
    外人張瑞蓉間確有信託關係存在。是上訴人抗辯稱其與訴外人張張瑞蓉間就系爭
    一百四十萬元之存款有信託契約存在云云，為不可採。
三、次按「寄託物為代替物時，如約定寄託物之所有權移轉於受寄人，並由受寄人以
    種類、品質、數量相同之物返還者，為消費寄託」、「寄託物為金錢時，推定其
    為消費寄託」，民法第六百零二條第一項、第六百零三條分別定有明文。查金融
    機關與乙種活期存款戶（即銀行法第七條及第九條規定之活期存款及儲蓄存款）
    間，屬消費寄託關係，寄託物為金錢時，推定受寄人無返還原物之義務，僅須返
    還同一數額（最高法院五十七年台上字第二九六五號、五十五年台上字第三○一
    八號判例意旨參照），從而乙種存款戶對金融機關，僅有返還寄託物之債權，無
    從就其已存入金融機關之金錢主張「就特定金額部分有所有權」。而查，依強制
    執行法第一百一十五條第一項之規定，就債務人對於第三人之金錢債權所為之強
    制執行，係以債務人對第三人之金錢債權為對象，即債務人對第三人本於一定法
    律關係所生可請求第三人給付一定金錢之債權，就此債權予以執行。本件上訴人
    既將其所有一百四十萬元，以訴外人張瑞蓉名義存入系爭帳戶，依消費寄託之法
    律關係，其所存入之金錢即歸第三人義竹郵局「所有」，且僅存戶張瑞蓉得依消
    費寄託之法律關係，請求義竹郵局返還寄託物於張瑞蓉而已，是上訴人就其已存
    入第三人義竹郵局之存款主張「就特定金額一百四十萬元部分有所有權」即無可
    採。至於上訴人為何將一百四十萬元存入張瑞蓉之帳戶內，則屬上訴人與訴外人
    張瑞蓉間之內部關係，不能據以對抗存款銀行或被上訴人。
四、查上訴人未能證明系爭存款屬信託財產，自無信託法第十二條信託財產不得強制
    執行之適用，且系爭存款之帳戶為張瑞蓉名義，僅存戶張瑞蓉得依消費寄託之法
    律關係，請求義竹郵局返還寄託物於張瑞蓉，上訴人並非系爭一百四十萬元存款
    之所有權人，其遽依強制執行法第十五條提起第三人異議之訴，請求撤銷台灣嘉
    義地方法院九十一年度執助字第三七六號就張瑞蓉系爭帳戶存款中之一百四十萬
    元所為之扣押命令及收取命令之強制執行程序，為無所據，不能准許。原審為上
    訴人敗訴之判決，經核並無不合。上訴意旨指摘原判決不當，求予廢棄改判，為
    無理由，應予駁回。
五、據上論結：本件上訴為無理由，依民事訴訟法第四百四十九條第一項、第七十八
    條，判決如主文。
中      華      民      國    九十二    年      七      月      十六    日
                                    臺灣高等法院臺南分院民事第三庭
~B1審判長法官  林    輝    雄
~B2      法官  徐    宏    志
~B3      法官  王    明    宏
右為正本係照原本作成。
不得上訴。
中      華      民      國    九十二    年      七      月    二十一    日
                                        法院書記官  侯    瑞    富


司法院資訊處製作；財團法人民間司法改革基金會備份。
